---
title: "semana10.qmd"
---

## Operaciones básicas en R

Tener en cuenta:

1. Signos de agrupación
2. Declaración explicita de la operación matemática a ejecutar
3. Jerarquía de operaciones

```{r}
# SUMA
3+8

# RESTA
3-8

# Multiplicación
3*8

# División
3/8

# Potenciación
3^(8)
```
### Radicación

R define la radicación para un valor de índice 2, para ampliar la ejecución a cualquier valor del índice, nos apoyamos en la definición de la radicación como exponente fraccionario. El argumento es "sqrt()"

```{r}
#radicación para índice = 2
sqrt(81)

#radicación para cualquier valor de índice 
# result <- m^(1/n)
# Donde m es la base y n el índice de la raíz
```

### Logaritmo 

R define el logaritmo en base e, o logaritmo natural. Para ampliar la ejecución para caulquier número mayor que 0 y base mayor a 0 y diferente a 1, tenemos dos opciones

- Opción 1: 

```{r}
# log(<tu_numero>, base = <tu base>)
```

- Opción 2:

```{r}
# log(<tu_numero>,<tu_base>)
```
Este caso es símil a una función que admite dos argumentos: valor del número de prueba y el valor de la base.

## Operaciones Combinadas

### Ejemplos:

```{r}
formula_1 <- log(2.5^1.2, 2.33) + sqrt((430^(1/1.4)-5)/(6.2))
```
